臺灣臺南地方法院刑事判決　　　　　　　　93年度自字第72號
自　訴　人　甲○○
自訴代理人　許世　律師
被　　　告　乙○○
選任辯護人　楊丕銘　律師
上列被告因詐欺等案件，經自訴人提起自訴，本院判決如下：
    主  文
乙○○無罪（詐欺取財及行使變造私文書部分）。
被訴詐欺得利未遂部分不受理。
    理  由
壹、無罪部分：
一、自訴意旨略以：
（一）自訴人甲○○於民國九十一年一月間，因中國大陸工廠機
      器之需，由販售變壓器之張姓案外人轉介，使自訴人與具
      有十餘年專業變頻器經營之被告乙○○接洽系爭變頻器之
      交易。旋被告即於九十一年一月二十四日出具第一張估價
      單，建議自訴人如需用大馬力（ＨＰ）之變頻器，則使用
      日本製「明電舍變頻器」品質較穩定，如需用小馬力者，
      則使用台灣製「陽岡變頻器」即可。惟自訴人認為報價過
      高，並未允買。歷經數月洽商，被告見自訴人仍無購買意
      願，為積極爭取該業務，遂主動要求至自訴人設於中國大
      陸之工廠查看機器，以利實際規劃需用變頻器之種類、馬
      力、數量、品牌及裝設位置等事宜。經自訴人允諾安排被
      告至現場勘查後，製作八張工廠機械配置簡圖，由被告攜
      回台灣進行第二次報價。惟被告之第二次所報價格與第一
      次無異，自訴人仍認過高。幾經協商後，被告遂降價求售
      ，雙方始訂定系爭變頻器買賣合約書。詎被告利用自訴人
      不黯變頻器規格，僅關心設備變頻器所需用之馬力是否足
      夠乙節。於第一次、第二次報價時，於明電舍變頻器規格
      表部份，均以標準型號及馬力表列。至九十一年十月二十
      九日簽立合約書時，故意將變頻器型號降一碼，惟為符合
      自訴人之需求，竟以不實記載馬力數之方式，欺騙自訴人
      ，致自訴人見需用馬力數無誤，而陷於錯誤與之簽約，並
      給付新台幣（下同）八十一萬二千二百八十元之部分貨款
      ，因認被告此部分行為涉有刑法第三百三十九條第一項之
      詐欺取財罪嫌。
（二）另被告於本院九十二年度南簡字第一九二○號請求自訴人
      給付剩餘貨款事件中，為求勝訴，於九十三年四月十四日
      以被告經營之傳力機電有限公司（以下簡稱傳力公司）名
      義提出答辯狀附呈偽造之估價單，企圖掩飾合約書中明電
      舍變頻器之型號與馬力數不符之事實乙節。其中在編號91
      .10.23-1 號估價單空白處偽填原估價單所無記載之「超
      載能力150%一分鐘」，另提出於洽商中未曾提出之記載「
      超載能力110%一分鐘」編號91.10.23-2號之估價單，並將
      二份估價單做為合約書內容而交付予法院，以此方式變造
      雙方簽訂之合約書，並予以行使，因認被告此部分行為另
      涉有刑法第二百十六條、第二百十條之行使變造私文書罪
      等罪嫌等語。
二、自訴人認被告涉有詐欺得利、行使變造私文書等罪嫌，無非
    以自訴人與被告原先口頭商議時，約定交易標的之變頻器型
    號應為如被告於九十一年十月二十三日磋商時所提出之估價
    單（即自訴人提出之證三）所載之：ＶＴ２１０Ｓ－Ｌ８０
    、Ｌ２５０、Ｌ３００、Ｌ４００型號，分別應具備７‧５
    、１０、３０、４０馬力之馬力數，然被告於訂約時，先行
    將其所預備，尚未署名之空白合約書上，有關變頻器型號之
    記載，變換型號為較低馬力數之ＶＴ２１０ＳＡ－Ｌ５５、
    Ｌ８０、Ｌ２５０、Ｌ３００型號變頻器，並於前開合約書
    上記載該等變頻器無法達到之７‧５、１０、３０、４０馬
    力之馬力數，致使自訴人陷於錯誤，誤認合約書上所載之變
    頻器型號即為先前口頭商議之ＶＴ２１０Ｓ－Ｌ８０、Ｌ２
    ５０、Ｌ３００、Ｌ４００型號，且可達於合約書上所載之
    馬力數，而同意簽約；又被告與自訴人於九十一年十月二十
    三日商議時，僅提出一份估價單，且該估價單之內容除事先
    以印刷方式製作之部分外，只有被告之簽名和傳力公司之大
    小章。然被告在本院九十二年南簡字第一九二○號案件審理
    中，竟提出二份估價單（即自訴人提出之證十一、證十二）
    ，其中證十一所示估價單之簽名下方日期，由「2002 10.23
    」變造為「2003 10.2 3」，並加註原估價單所無之「超載
    能力150 % 1分鐘」，另提出一份原未曾提出之記載「超載
    能力110% 1分鐘」字樣之估價單，且將之交予本院，並主張
    該等估價單為合約書之內容。被告顯係事後偽造該二份估價
    單，並藉以變造雙方簽訂之合約書私文書，且交予本院九十
    二年南簡字第一九二○號案件承審法官而行使等情為據。訊
    據被告於本院審理時固坦承於前揭時地與自訴人簽約進行變
    頻器之交易，並受領自訴人給付之八十一萬二千二百八十元
    貨款，曾於本院九十二年南簡字第一九二○號案件審理中，
    提出自訴人所述之證十一、證十二所示之二份估價單等情，
    惟堅詞否認有何詐欺取財、行使變造私文書等犯行，辯稱：
    其與自訴人洽商本次變頻器交易時，曾為數次協商，其原先
    提出較高規格，馬力數較高之變頻器規格，供自訴人選擇，
    但自訴人認為價格過高而未同意，故其另行提出價格較低，
    但可超載使用以達合約所載馬力數要求之變頻器，經自訴人
    同意後，雙方於九十一年十月二十九日簽定合約書，合約書
    中所載之變頻器型號即為雙方同意之型號，且該等變頻器確
    能達到合約書所載之馬力數，其並無行使詐術使自訴人陷於
    錯誤而簽約，並給付部分貨款之詐欺取財犯行；自訴人所述
    之證十、證十一所示之九十一年十月二十三日估價單二份，
    原係其與自訴人於同日洽商時其所準備之文件，當時備有數
    份，該等估價單之內容均是以印刷方式製作。其於洽商時，
    將其中一份交給自訴人，其餘備份則由其自行於上記錄「
    2003 10.23」，並加註「超載能力150% 1分鐘」、「超載能
    力110% 1分鐘」之字樣，用以事後留存公司備查。而其於本
    院九十二年南簡字第一九二○號案件審理中，提出該二份估
    價單之用意在於釐清交涉過程事實，並非主張該估價單屬於
    合約書之一部，故其並無變造合約書之私文書，並進而行使
    之犯行。辯護意旨則以：本件交易對象一方為自訴人擔任負
    責人之臻辰企業有限公司（以下簡稱臻辰公司），另一方則
    為傳力公司，是本件縱認自訴意旨所述本件交易過程中，被
    告曾施用詐術屬實，然受詐騙之直接被害人亦應為臻辰公司
    而非自訴人，故本件自訴人對被告提起自訴之舉，顯與刑事
    訴訟法第三百十九條第一項之規定相違；又被告交付予自訴
    人之變頻器，依其內所附說明書，於超載百分之一百一十運
    作時，當可達於合約書所載馬力數之要求，被告於合約書上
    所載與事實相符，並無詐欺之行為；另自訴人所述之證十一
    、證十二所示之二份估價單屬被告自行留存備查之資料，且
    被告為名義人，本屬有權製作，當無偽造私文書之問題。且
    前開證十一、證十二所示估價單本非並非合約書之內容，無
    論被告記載為何，當無變造合約書私文書之問題等語。
三、經查：
（一）
    (1)按刑事訴訟法第三百十九條第一項所稱之被害人，只須自
      訴人所訴被告犯罪事實，在實體法上足認其為被害之人為
      已足，至該自訴人實際上曾否被害及被告有無加害行為，
      並非自訴成立之要件；又前開所稱犯罪之被害人，固以因
      犯罪而直接被害之人為限，惟所謂直接被害人係指其法益
      因他人之犯罪而直接被其侵害者而言，故凡財產法益被侵
      害時，其財產之所有權人即為直接被害人，如同一客體有
      二以上之法益同時併存時，苟其法益為直接犯罪行為所侵
      害，則兩法益所屬之權利主體，均為直接被害人，並不因
      另有其他之直接被害人而發生影響，即非不得自訴，最高
      法院五十四年度台上字第四八一號及五十六年度台上字第
      一四三三號分別著有判決可資參照。查本件自訴人係以其
      與被告自九十一年十月間起，至同年十月二十九日簽約止
      ，就本案變頻器購買事宜進行洽商，自議價至最後簽約過
      程。均係由其與被告二人協商，然被告於本件契約簽訂之
      際，對其施用詐術，使其陷於錯誤而同意簽約，並給付貨
      款；另被告於本院九十二年南簡字第一九二○號案件審理
      中，另為行使變造自訴人與其簽訂之合約書，致其有受損
      害之虞等情，而提起本件自訴。故由其所自訴內容之形式
      觀之，自訴人就其所提起之詐欺得利、行使變造文書部分
      犯行，當屬直接被害人無誤，是其提起此部分自訴尚屬於
      法無違，辯護人辯稱本件直接被害人應為臻辰公司，並非
      自訴人，自訴人不得提起本件自訴云云，當無可採。
    (2)另自訴人提出之大陸地區人民馮寶樹（按係自訴人於大陸
      地區公司之員工）出具之證明書，其性質屬證人審判外之
      陳述，依照刑事訴訟法第一百五十九條第一項之規定，不
      得採為證據。且該份證明書亦非刑事訴訟法第一百五十九
      條之四第二款所示之業務登載之文書，復無同法第三款所
      示之其他可信之特別情況，應認該證明書不得採為證據。
（二）刑法第三百三十九條第二項詐欺取財罪之成立，以意圖為
      自己或第三人不法之所有，施用詐術使人陷於錯誤而得財
      產上不法之利益或使第三人得之為構成要件。所謂以詐術
      使人獲得不法利益，必須該利益之獲得，係由於行為人施
      用詐術而使相對人陷於錯誤所致，若行為人未施用何詐術
      ；或交付利益者並非因陷於錯誤而交付，自均不構成詐欺
      罪。另民事債務人未依債之本旨履行，在一般社會生活經
      驗上可能之原因非一，自難僅得以債之關係成立後，未依
      約給付，即認債務人自始即具有不法所有意圖之認定。
    (1)按商業交易中，買賣雙方就交易客體之性能、價格、數量
      等重要事項常有不同意見，雙方藉由相互磋商過程，了解
      自己及對方之需求，並於衡量自己及對方之能力後，相互
      提出各種不同的條件，以獲取對方之同意，並於雙方意見
      一致時簽訂契約，此乃商業交易之常情。故於洽商過程當
      中，雖雙方均常提出不同條件，惟契約雙方之權利義務，
      仍應以簽訂合約時所約定之事項為依歸。自不得以契約相
      對人於磋商過程中所提出，然事後未約定於合約中之事項
      ，主張契約相對人應受該事項之拘束。查本案九十一年十
      月二十三日估價單（即自訴人提出之證三），本屬自訴人
      與被告雙方洽談時往來之文件一節，業據自訴人於本院調
      查時陳明在卷（參見本院卷一第九一頁），而其上業已載
      明性質為估價單，且僅有被告單方簽名及傳力公司之大小
      章，並無自訴人之簽名或蓋章，反觀合約書（即自訴人提
      出之證四）上，載有「買方」及「賣方」之字樣，自訴人
      及被告均在其下簽名，足見前揭估價單僅係被告提出供自
      訴人考慮是否同意依照該估價單上所載之價格購買其上所
      載型號之變頻器之文件，並非雙方合意後所製作之文書，
      前開合約書方為自訴人與被告簽訂本件變頻器買賣之依據
      。此觀自訴人給付貨款時，亦係依據合約書中所載之價格
      而為支付，而非九十一年十月二十三日估價單內所載價格
      給付亦明。此外該合約書中，亦無將前揭估價單視為契約
      內容一部之相關記載，自訴人單方主張前開估價單所載內
      容亦為雙方簽訂契約時之內容，進而指摘被告故意填載與
      該估價單不同之變頻器型號，藉以詐騙自訴人簽約，並給
      付貨款云云，即無可採。
    (2)本件合約書係被告先行製作，經自訴人確認後，雙方於九
      十一年十月二十九日簽名訂約一節，為自訴人與被告所不
      爭執，依此，前揭合約書為被告先行製作，其上已書明本
      次交易之變頻器型號為ＶＴ２１０ＳＡ－Ｌ５５、Ｌ８０
      、Ｌ２５０、Ｌ３００（參見本院卷第一０八頁之合約書
      ），被告復將該合約書交予自訴人，經自訴人審閱後，始
      簽名表示同意該次交易之標的，顯見被告於簽約過程中所
      為，並無欺罔、隱瞞自訴人，使之不知本次交易之變頻器
      型號為ＶＴ２１０ＳＡ－Ｌ５５、Ｌ８０、Ｌ２５０、Ｌ
      ３００之詐術行為。自訴人雖另稱其非變頻器專家，未仔
      細查看契約以致受騙云云。然自訴人為本件契約之當事人
      ，於就合約書之內容，與契約相對人達成合意後，即應受
      該合約書內容之拘束。故其就雙方交易之契約書中所載雙
      方之權利義務、交易之標的等重要事項，本應仔細、認真
      瞭解契約書所載內容。其就契約書所載內容是否詳細瞭解
      ，本應為其自行負責之事，當無以簽約當時誤認訂購者係
      ＶＴ２１０Ｓ－Ｌ８０、Ｌ２５０、Ｌ３００、Ｌ４００
      型號，未注意合約書上所記載之變頻器型式為ＶＴ２１０
      ＳＡ－Ｌ５５、Ｌ８０、Ｌ２５０、Ｌ３００型號為由，
      而主張被告於簽約時，有何施用詐術之行為。
    (3)被告與自訴人簽訂之合約書中所載之變頻器型號分別為：
      ＶＴ２１０ＳＡ－Ｌ５５、Ｌ８０、Ｌ２５０、Ｌ３００
      ，而該等變頻器於可容許之每分鐘百分之一百一十超載情
      形下，分別可達５‧５、７‧５、２２、３０ＫＷ，依照
      被告與自訴人均認同之１馬力等於約○．七五ＫＷ之換算
      公式，前開變頻器確可達於合約書中所載之７‧５、１０
      、３０、４０馬力等情，業據被告於本院調查及審理時陳
      明在卷。自訴人雖指訴前揭變頻器並無被告所述每分鐘百
      分之一百一十超載之情形，該等超載情形係被告自行於估
      價單上記錄之文字，該等變頻器所附之說明書內並無相關
      記載云云，並提出說明書一份為證（即自訴人提出之證六
      ）。惟自訴人提出之證六說明書中，本屬ＶＴ２１０Ｓ型
      號，而非本案交易對象之ＶＴ２１０ＳＡ型號，此觀該說
      明書之封頁亦明（參見本院卷一第一七頁），是自訴人執
      此主張被告就前開變頻器之功能所為之說明與該變頻器所
      附之說明書記載不符云云，即無可採。況自訴人經本院命
      其提出被告所交付之ＶＴ２１０ＳＡ型號變頻器內所附相
      關說明書之中文譯本，經其於九十四年二月二十五日提出
      ，惟觀其內容，確有「抗過載性：一分鐘１１０％」之記
      載，且另記載於此情形下，該等變頻器可達被告前開所述
      之ＫＷ數（參見本院卷二第一二頁），此亦足以佐證被告
      前開所述，ＶＴ２１０ＳＡ型號得以每分鐘百分之一百一
      十超載之情況下運作，並於該等情形下，可獲得合約書中
      所載之馬力數等情，應屬實在。是自訴人主張被告於合約
      書中所記載之變頻器型號、馬力數，與該等變頻器實際可
      獲致之馬力數不符，藉此詐騙自訴人云云，即屬無據。
    (4)綜此，自訴人指訴被告以於合約書上記載與前開估價單不
      符之變頻器型號，且記載該等變頻器型號無法獲得之馬力
      數等詐術，詐騙自訴人，使其陷於錯誤而同意簽約，並給
      付貨款之詐欺取款部分云云，均無可採。應認自訴人指訴
      被告此部分詐欺取財罪嫌均有不足。
  (三)
    (1)自訴人提出之證十一、證十二等文件，係被告於九十三年
      四月二日在本院九十二年南簡字第一九二○號案件審理中
      所提出一節，業據被告供承在卷，並經本院核閱前開卷宗
      屬實。惟被告於提出前開估價單時，所具答辯狀中敘明：
      「一、附上送貨單乙張、估價單參張、合約書乙張、驗收
      憑證乙張、型錄乙本。（下略）」，是依被告當日審理所
      提出之準備書狀以觀，被告將該二份估價單與合約書分別
      列出，顯非主張前開估價單為合約書之一部，況被告於前
      揭案件審理中，亦未曾以言詞或書狀主張前開估價單屬於
      合約書之一部，業有前開卷宗影本在卷可考。而自訴人於
      本院調查時亦稱：（問：被告在民事官司中是否有主張證
      十一、十二為雙方買賣合約書的一部分？）「他是沒有講
      這麼明，但是他有引為証據，主張其權利。」（參見本院
      卷一第九一頁），足見自訴人所稱被告援引前開二份估價
      單做為合約內容云云，應係自訴人單方認知，被告於本院
      辯稱：提出前開二份估價單僅係釐清交易過程，並非援引
      前開二份估價單做為合約書之一部等語，與事實相符，應
      堪採信。
    (2)按刑法第二百十條之偽造文書，以無制作權之人冒用他人
      名義而制作該文書為必要，如果行為人對於此種文書，本
      有制作之權，縱令其不應制作而制作，亦無偽造之可言，
      最高法院二十四年度上字第五四五八號著有判例可資參照
      。查被告在本院九十二年南簡字第一九二○號案件審理中
      ，所提出之九十一年十月二十三日估價單二份（即自訴人
      提出之證十一、證十二），觀其內容，均屬被告提出有關
      其欲出售之變頻器相關規格及價格，且屬其署名製作之文
      書。復以該二份估價單並非被告與自訴人簽訂合約書之一
      部，已如前述，從而，是被告本為該文書之名義人，其就
      該文書為有權製作之名義人。故被告就該二份估價單之內
      容，無論記載為何，均應無不法之可言。自訴人指摘被告
      於交易後另行偽造該二份估價單，並於本院前開案件審理
      提出之舉，屬變造合約書，並進而行使之犯行云云，顯無
      可採。綜此，自訴人所指被告行使變造私文書之犯行，應
      認罪嫌有所不足。
四、據上所陳，本件依調查所得證據尚不足以證明被告確有自訴
    人所指詐欺取財、行使變造私文書犯行，此外復查無其他積
    極證據足資證明被告確有自訴人所指前開犯行，揆諸首開說
    明，犯罪尚屬不能證明，應就此部分為無罪之諭知。
貳、不受理部分：
一、自訴意旨略以：被告於九十三年四月二日在台灣臺南地方法
    院九十二年南簡字第一九二○號案件審理中提出前揭二份估
    價單，欲藉以詐騙本院獲取對其有利之判決，然因本院尚未
    判決而未遂，因認被告就此部分另涉有刑法第三百三十九條
    第三項、第二項之詐欺得利未遂罪嫌等語。
二、按犯罪之被害人得提起自訴；又不得提起自訴而提起者，應
    諭知不受理之判決，刑事訴訟法第三百十九條第一項前段、
    第三百三十四條分別定有明文。又刑事訴訟法第三百十九條
    第一項前段所示之犯罪被害人，係指犯罪之直接被害人而言
    ，最高法院二十五年上字第一三０五號著有判例可資參照。
三、經查：自訴人認被告涉有前開詐欺得利未遂犯行，係以被告
    於本院九十二年南簡字第一九二○號案件審理中行使變造合
    約書私文書藉以詐騙本院，欲藉此獲得對其有利之判決云云
    。然依自訴人前開所述，被告欲詐騙之對象為本院，直接被
    害者應為本院，而非自訴人。自訴人就此部分本不得提起自
    訴。況自訴人指訴被告涉有行使變造私文書部分犯行，應為
    無罪判決之諭知，已如前述，則自訴被告詐欺得利未遂部分
    即與之不生牽連關係，不能一併提起自訴（最高法院七十八
    年度台上字第七三號判決參照）。是自訴人依法即不得就此
    部分提起自訴，自應就此部分為不受理判決之諭知。
據上論斷，應依刑事訴訟法第三百四十三條、第三百零一條第一
項、第三百三十四條，判決如主文。
中　　華　　民　　國　　94　　年　　11　　月　　8 　　日
                              刑事第十二庭
                              審判長法  官  陳志成
                                    法  官  莊玉熙
                                    法  官  卓穎毓
以上正本證明與原本無異。
如不服本判決，應於收受送達後10日內向本院提出上訴書狀（應
附繕本）。
　  　　　　　　　　　　　　　　　　書記官  秦建華
中　　華　　民　　國　　94　　年　　11　　月　　10　　日
